【裁判字號】    99,台上,7053
【裁判日期】    991111
【裁判案由】    妨害性自主
【裁判全文】
最高法院刑事判決            九十九年度台上字第七０五三號
上  訴  人  彭瑞村
選任辯護人  楊志航律師
上列上訴人因妨害性自主案件，不服台灣高等法院花蓮分院中華
民國九十八年六月三十日第二審判決（九十八年度上訴字第九七
號，起訴案號：台灣花蓮地方法院檢察署九十七年度偵字第三八
０三號），提起上訴，本院判決如下：
    主  文
原判決撤銷，發回台灣高等法院花蓮分院。 
    理  由
本件原判決認定上訴人彭瑞村明知Ａ女（民國八十四年七月生，
姓名及年齡詳卷）係十四歲以下有身心障礙之女子，有如其事實
欄所載對Ａ女為強制性交及強制猥褻之犯行等情，因而撤銷第一
審所為無罪之判決，改判論處上訴人對十四歲以下之身心障礙女
子，以違反意願之方法而為性交二罪刑，及對十四歲以下之身心
障礙女子，以違反意願之方法而為猥褻之行為罪刑，固非無見。
惟查：(一)、被害人與被告係立於相反之立場，其所述被害情形，
或難免渲染誇大，不盡不實，故被害人陳述其被害經過，於偵審
中除有不得令其具結之情形，應依人證之法定程序使令具結外，
依刑事訴訟法第一百五十六條第二項規定之相同法理，仍應認有
補強證據之必要性，非別求其他證據，以增強其陳述之憑信性，
自不足資為被告犯罪事實判斷之依據。此之補強證據，係指該被
害人陳述本身以外之別一證據，而與其陳述具有關連性，且俱無
瑕疵可指，並因兩者之相互利用，而得以證明其所指之犯罪事實
具有相當程度之真實性者而言，並仍有嚴格證明法則之適用。原
判決認定上訴人有上揭犯行，主要係以證人Ａ女之證詞及卷附財
團法人基督教門諾會醫院驗傷診斷書為據。稽之系爭驗傷診斷書
固記載Ａ女之處女膜有微小陳舊裂傷，然造成處女膜裂傷之原因
不止一端，上訴人既否認與Ａ女有性交之行為，則Ａ女處女膜上
揭裂傷究竟如何得供為擔保Ａ女所述犯罪事實為真實之補強證據
，即有再詳加論敘剖析之必要。原審並未進一步調查，為必要之
論斷及說明，遽採為論處上訴人犯罪之基礎，尚嫌速斷，不足以
昭折服，難謂無調查職責未盡及判決理由欠備之違背法令。(二)、
性侵害案件具有隱密性，蒐證不易，為保障被害人權益，性侵害
犯罪防治法於第六條規定直轄市、縣（市）主管機關應設性侵害
犯罪防治中心，配置社工、警察、醫療及其他相關專業人士，以
即時處理協助被害人就醫診療、驗傷及取得證據，暨心理治療、
輔導、緊急安置與提供法律服務等事項，並於第八條、第十四條
規定一定人員於執行職務時知有疑似性侵害犯罪情事者，負有向
主管機關通報之義務，及責由專人處理性侵害事件，整合社政、
醫療、警察等體系，以落實性侵害被害人完整之程序保障；另鑒
於此類型案件其直接證據取得之困難性及被害人之特殊性，本法
第十五條復明定一定關係之人得於偵查、審判中陪同在場及陳述
意見。此之陪同人，除與被害人具有親屬關係者外，尚包括法律
社會工作者之社工人員、輔導人員、醫師及心理師等專業人士在
內；陪同在場具有穩定及緩和被害人不安與緊張之情緒，避免受
到二度傷害，而法律社會工作者機制之介入，併著重在藉由心理
諮商或精神醫學等專業以佐證被害人證詞之有效性或憑信性，兼
負有協助偵、審機關發見真實之義務與功能，與外國法制之專家
證人同其作用。因此，社工或輔導人員就其所介入輔導個案經過
之直接觀察及以個人實際經驗為基礎所為之書面或言詞陳述，即
屬於見聞經過之證人性質，而醫療或心理衛生人員針對被害人於
治療過程中所產生之與待證事實相關之反應或身心狀況（如有無
罹患創傷後壓力症候群或相關精神、心理疾病）所提出之意見，
或以其經驗及訓練就通案之背景資訊陳述專業意見，以供法院參
佐，則為鑑定證人或鑑定人身分。凡此，均屬與被害人陳述不具
同一性之獨立法定證據方法，而得供為判斷被害人陳述憑信性之
補強證據。故於被害人證言補強欠缺之情形，對此法律明定之補
強證據即不能置而不問，否則不論為被告有罪或無罪之判決，均
難謂無調查證據未盡及判決理由不備之違背法令。卷查被害人Ａ
女於警詢時係由社工員甲○○陪同在場，則該甲○○輔導Ａ女之
情形如何？有無對Ａ女為心理諮商或轉介由醫療或心理衛生人員
作心理衡鑑，攸關Ａ女證言憑信性之判斷，原審未予調查審認明
白，遽行判決，難謂適法。上訴意旨執以指摘原判決違法，為有
理由，應認有撤銷發回更審之原因。
據上論結，應依刑事訴訟法第三百九十七條、第四百零一條，判
決如主文。
中    華    民    國  九十九  年   十一   月   十一   日
                      最高法院刑事第十二庭
                          審判長法官  賴  忠  星  
                                法官  呂  丹  玉  
                                法官  吳      燦  
                                法官  蔡  名  曜  
                                法官  葉  麗  霞  
本件正本證明與原本無異
                                      書  記  官  
中    華    民    國  九十九  年   十一   月   十五   日
                                                      v

司法院資訊處製作；財團法人民間司法改革基金會備份。
